臺北高等行政法院判決　　　　　　　　　　　　　　　九十年度訴字第四四六二號
　　　　　　　　　　　　　　　.
　　原　　　告　甲○○　男三十.
　　被　　　告　考選部
　　代　表　人　劉初枝部長）.
　　訴訟代理人　乙○○
右當事人間因考試事件，原告不服考試院中華民國九十年四月十八日（九十）考台訴
決字第○二七號訴願決定，提起行政訴訟。本院判決如左：
　　主  文
原告之訴駁回。
訴訟費用由原告負擔。
　　事  實
一事實概要：緣原告參加民國（以下同）八十九年公務人員特種考試第二次司法人員
  考試四等考試法院書記官類科考試獲筆試錄取，筆試成績為五五‧七五○○分，嗣
  參加口試，口試成績為七二‧六六六六分，合併計算總成績為五七‧四四分，未達
  該類科最低錄取標準（五七‧七七分），致未獲錄取。原告於收受被告寄發之成績
  單後，申請複查口試成績，經被告調出其口試試卷，核對號碼及口試成績均與成績
  單所載相符，以九十年一月十七日選特字第○九○一五○○○四○號書函復知原告
  略以：原告筆試成績為五五‧七五○○分，筆試錄取標準五五‧五三五七分，僅多
  出標準○‧二一四三分。至口試經三位委員衡鑑結果，儀態項平均得一四‧六六六
  六分，言辭項平均得一五分，才識項平均得四三分，總計口試平均得七二‧六六六
  六分，與筆試成績合併計算考試總成績為五七、四四分，未達該類科最低錄取標準
  五七‧七七分），致未獲錄取，並非原告有犯罪前科之故，且被告亦未對應考人之
  犯罪前科進行調查等語。原告不服，考試院提起訴願，遭該院以九十年四月十八日
  （九十）考台訴決字○二七號決定駁回，遂提起本件行政訴訟。
二兩造聲明：
　(一)原告經合法通知未到場，據其九十年六月二十日之起訴狀聲明求為判決：訴願決
　　定及原處分均撤銷。
　(二)被告聲明求為判決：如主文所示。
三兩造之陳述：
　(一)原告經合法通知未到場，據其起訴狀記載略以：
    1.口試乃高度專業與屬人性，如無違背法令之處，即不容應試人對之藉詞聲明不
　　　服，最高行政法院（八十九年七月一日改制前為行政法院）固著有五十五年度
      判字第二七五號判例意旨可供參照。惟本件所涉者乃口試委員所問之問題有逾
      越權限或不當之違法處分之程序瑕疵，應構成違法。
    2.評分乃就儀態、言詞、才識評量，惟口試當日所問，皆乃前科之事，此乃所謂
      的專業屬性評量，犯罪尚得依法調查證據，口試竟可恣意獨立於司法之外毫無
      限制。被告回復說明並無調查原告前科之事，為何口試委員卻有此資料，是否
      已侵害原告之權利。憲法第二十三條規定之相當及比例原則、美國三段式利益
      衡量標準理論（Ｐ×Ｖ≧Ｃ），口試委員的問法，其所欲保護之公共利益與原
      告之利益衡量後，顯然不成比例。司法院釋字第四六二號及第四八八號解釋均
      說明法律之實行不僅須依規定，且程序之作成須依客觀、公正、公信，方符憲
      法第二十三條之原則。
    3.原告口試分數平均七二‧六六分，足見口試委員對口試成績之評定差異不大之
　　　說法，姑且不論原告以○‧三三分落榜，是否和評分之客觀公正有關，口試委
      員之作法實已違反正當法律程序之基本原則。本於自由裁量之處分亦應符合誠
      信之原則，即在正常客觀、公平、公正之前提下，任何考生應有信賴原則之適
      用，如果口試在不客觀、不平等之基礎上，甚至在逾越權限下作成不當處分，
      如何服人，國家考試之公信力，亦必受到動搖，請依行政程序法第四條規定撤
      銷原處分。
  (二)被告主張之理由：
    1.按被告辦理八十九年公務人員特種考試第二次司法人員考試（以下簡稱本項考
　　　試），依法組織典試委員會辦理典試事宜，有關應考人口試成績之評定，由口
　　　試委員依其學識經驗，就應考人之答詢內容為客觀公正之衡鑑，此項衡鑑具有
　　　高度之專業性及屬人性，倘其口試程序未有違背法令，即不容應試人對之藉詞
　　　聲明不服，最高行政法院五十五年度判字第二七五號判例，足資參據。查本項
      考試分筆試及口試，筆試錄取者，始得應口試，並由本項考試典試委員會第二
      次會議決議依考試院八十九年十一月二十七日訂定發布之口試規則之規定辦理
  　　，其中四等考試法院書記官類科考試就其筆試錄取人數、時間分配，分二十八
　　　組採個別口試方式舉行。依前開口試規則第二條規定，個別口試係指個別應考
　　　人回答口試委員之問題，藉以評量其儀態、言辭、才識，且每組均由口試委員
　　　三位共同主持，每一應考人之口試成績，即以該組口試委員評分總和之平均數
　　　為其實得成績，而口試委員之遴聘，悉依照典試法相關規定辦理，過程合法正
　　　當。
　　2.次按行為時（以下略）公務人員特種考試司法人員考試規則〔八十九年七月十
      四日考試院考台組壹一字第○六○八一號令修正發布名稱及第五、六條條文
      暨應考資格表（原名稱：特種考試司法人員考試規則）九十年七月十二日考試
      院考台組壹一字第○九○○○○四五九○號令修正發布全文十二條；並自發
      布日起施行）第六條第一項規定：「本考試以筆試成績占百分之九十，口試成
      績占百分之十，合併計算為考試總成績後，配合任用需求擇優錄取，但口試成
      績未滿六十分者，不予錄取。」本項考試四等考試法院書記官類科暫定需用名
      額四八○人，其筆試經典試委員會第二次會議決議成績滿五五‧五三五七分者
      ，合計五○二人，准予參加口試，原告筆試成績為五五‧七五○○分，排名第
      四八二名，經獲錄取並准予參加口試，其口試成績經三位口試委員衡鑑結果分
      別評為七二分、七十分、七六分，其中儀態項平均得十四‧六六六六分，言辭
      項平均得一五分，才識項平均得四三分，總計口試平均得七二‧六六六六分，
      足見口試委員對其衡鑑差異不大，而原告之口試成績與筆試成績合併計算考試
      總成績為五七‧四四分，排名第四八七名，因未達該類科最低錄取標準（五七
      ‧七七分）致未獲錄取。原告於收受該成績單後，於九十年一月七日函請複查
      口試成績，經被告調出原告之口試試卷。翔實核對號碼及口試成績均與成績單
      所載相符，旋於九十年一月十七日以選特字第○九○一五○○○四○號書函復
      知原告。原告請求撤銷原處分，洵無理由。
　　理  由
一程序部分：
  本件原告經合法通知，未於言詞辯論期日到場，核無行政訴訟法第二百十八條準用
  民事訴訟法第三百八十六條所列各款情形，爰準用民事訴訟法第三百八十五條第一
  項前段，依被告之聲請，由其一造辯論而為判決。
二實體部分：
  (一)按「本考試以筆試成績占百分之九十，口試成績占百分之十，合併計算為考試總
    成績後，配合任用需求擇優錄取，但口試成績未滿六十分者，不予錄取。」公務
    人員特種考試司法人員考試規則第六條第一項定有明文；復按「口試分個別口試
    、集體口試、團體討論三種（第一項）。‧‧‧個別口試指個別應考人回答口試
    委員之問題，藉以評量其儀態、言辭、才識（第三項）。」「個別口試之評分項
    目及配分如下：一儀態（包括禮貌、態度、舉止）二十分。二言辭（包括聲調、
    語言表達能力）二十分。三才識（包括志趣、領導、問題判斷、分析、專業知識
    、專業技術與經驗）六十分。」被告八十九年十一月二十七日訂定發布之口試規
    則第二條第一項、第三項、第五條第一項亦有明定，其中涉及專業知識、專業技
    術與經驗者，為「才識」之一部分，非屬全部，口試委員如另就專業知識、專業
    技術與經驗等以外之項目為題評量，當非法所不許。再按「專門職業及技術人員
    檢覈面試及實地考試辦法第四條規定，面試分筆試及口試，面試委員由考選機關
    聘任。又考選部呈經考試院核定之中醫師檢覈改進方案內：三改進辦法規定，應
    口試人當場自行抽題作答，灌製錄音帶後，再由委員三人播放錄音帶，分別評分
    ，並以三委員評分之平均分數，為應口試人員成績。關於考選機關面試程序之進
    行，如果並無違背法令之處，其由考選委員評定之結果，即不容應試人對之藉詞
    聲明不服。」最高行政法院五十五年度判字第二七五號著有判例可供參考。
  (二)經查，被告辦理八十九年公務人員特種考試第二次司法人員考試，分筆試及口試
    ，筆試錄取者，始得應口試。本項考試口試係由本項考試典試委員會第二次會議
    決議依被告八十九年十一月二十七日訂定發布之口試規則規定辦理，其中四等考
    試法院書記官類科考試就該類科筆試及格人數、時間分配，分二十八組採個別口
    試方式舉行。依前揭口試規則第二條規定，個別口試係指個別應考人回答口試委
    員之問題，藉以評量其儀態、言詞、才識，且每組均由口試委員三位共同主持，
    每一應考人之口試成績，即以該組口試委員評分總和之平均數為其實得成績。本
    項考試四等考試法院書記官類科暫定需用名額為四八○人，其筆試經典試委員會
    第二次會議決議成績滿五五‧五三五七分者，合計五○二人，准予參加口試，總
    成績錄取標準為五七‧七七分，有「八十九年公務人員特種考試第二次司法人員
    考試筆試及總成績錄取標準暨錄取人數統計表」影本附原處分可按。
  (三)本件原告筆試成績為五五‧七五○○分，排名第四八二名，經獲錄取並准予參加
    口試。而其口試成績經三位口試委員衡鑑結果分別評分為七十分、七十二分、七
    十六分，其中儀態項平均得一四‧六六六六分，言辭項平均得一五分，才識項平
    均得四三分，總計口試平均得七二‧六六六六分，口試委員對口試成績之評定差
    異不大。而原告之口試成績與筆試成績經合併計算考試總成績為五七‧四四分，
    排名第四八七名，因未達該類科最低錄取標準五七‧七七分，致未獲錄取，其過
    程尚無不當之處。
  (四)原告主張本項考試口試委員所問之問題，皆乃前科之事，有逾越權限或不當之違
    法處分之程序瑕疵，應構成違法行政法乙節，依公務員任用法第四條第一項、第
    二項前段規定：「各機關任用公務人員，應注意其品德及對國家之忠誠，其學識
    、才能、經驗及體格，應與擬任職務之種類職責相當。如係主管職務，並應注意
    其領導能力。前項人員之品德及忠誠，各機關應於任用前辦理查核。必要時，得
    洽請有關機關協助辦理。‧‧‧」公務員之任用，本即應注意其品德，口試委員
    如就依告洽請有關機關協助所提供之資料，就原告有關品德（例如前科等）之事
    項為題，為個別口試，分別評量其儀態（包括禮貌、態度、舉止）、言辭（包括
    聲調、語言表達能力）、才識（包括志趣、領導、問題判斷、分析、專業知識、
    專業技術與經驗）等，依前開規定及說明，尚難指為不法或有違誠信原則、信賴
    原則，揆諸前判例意旨，即不容應試人之原告對之藉詞聲明不服，原告上開主張
    ，難謂有理由。
  (五)從而，被告以九十年一月十七日選特字第○九○一五○○○四○號書函復知原告
    略以：原告筆試成績為五五‧七五○○分，筆試錄取標準五五‧五三五七分，僅
    多出標準○‧二一四三分。至口試經三位委員衡鑑結果，儀態項平均得一四‧六
    六六六分，言辭項平均得一五分，才識項平均得四三分，總計口試平均得七二‧
    六六六六分，與筆試成績合併計算考試總成績為五七、四四分，未達該類科最低
    錄取標準五七‧七七分），致未獲錄取等語，尚無不合，考試院九十年四月十八
    日（九十）考台訴決字○二七號決定駁回其訴願，亦無不當，均應予維持。原告
    徒執前詞，聲請撤銷原處分及訴願決定，為無理由，應予駁回。
據上論結，本件原告之訴為無理由，依行政訴訟法第二百十八條、第九十八條第三項
前段、民事訴訟法第三百八十五條第一項前段，判決如主文。
中　　華　　民　　國　　　九十一　　年　　　六　　　　月　　　十三　　　日
                 臺 北 高 等 行 政 法 院   第 二 庭
                                審 判 長 法  官 王立杰
                                         法  官 黃本仁
                                         法  官 陳雅香
右為正本係照原本做成。
如不服本判決，應於送達後二十日內，向本院提出上訴狀並表明上訴理由，如於本判
決宣示後送達前提起上訴者，應於判決送達後二十日內補提上訴理由書（須按他造人
數附繕本）。
中　　華　　民　　國　　　九十一　　年　　　六　　　　月　　　十四　　　日
                                      法院書記官 鄭聚恩
